最　高　行　政　法　院　裁　定
　　　　　　　　　　　　　94年度裁字第01150號
抗　告　人　戊○○
　　　　　　甲○○
　　　　　　乙○○
　　　　　　己○○
　　　　　　辛○○
　　　　　　丙○○
　　　　　　庚○○
共同訴訟代理人
　　　　　　盧世欽律師
相　對　人　財政部
代　表　人　丁　○
上列當事人間因信用合作社法事件，抗告人對於中華民國93年2
月18日臺北高等行政法院92年度訴字第858號裁定提起抗告，本
院裁定如下︰
　　主  文
原裁定廢棄。
　　理  由
一、抗告法院認為抗告為有理由者，應廢棄或變更原裁定；非有
    必要，不得命原法院或審判長更為裁定，行政訴訟法第272
    條準用民事訴訟法第492條規定甚明。
二、本件抗告人因信用合作社法事件，於原審提起行政訴訟略謂
    ：相對人以屏東東港鎮信用合作社（下稱東港信合社）涉及
    重大弊案，業務財務狀況顯著惡化，有損及存款人權益之虞
    ，依信用合作社法第27條及第37條準用銀行法第62條暨金融
    機構監管接管辦法等有關規定，以88年9月15日台財融字887
    48624號函停止該社員代表大會、理事及監事職權，指定中
    央存款保險股份有限公司（以下稱中央存保公司）為接管人
    ，組成接管小組。接管小組於88年9月15日召開臨時社員大
    會，決議同意自同日24時零分起，讓與該社全部營業及資產
    負債，由台灣銀行概括承受。相對人並於同日以台財融字第
    88748613號函同意自88年9月15日24時起由台灣銀行概括承
    受東港信合社並繼續營業。惟相對人為前開處分時，未依大
    法官釋字第488、489號解釋意旨，斟酌東港信合社社員大會
    決議之可行性，逕予函准由台灣銀行概括承受東港信合社之
    業務及資產負債，已限制或剝奪抗告人等分別為東港信合社
    之社員、董事或監事之法律上權益，乃依法提起訴願，惟遭
    訴願機關決定不受理，故提起本件行政訴訟，請求撤銷原處
    分與訴願決定等語。原裁定駁回抗告人之訴，無非以：抗告
    人固分別為東港信合社之社員、董事或監事，然與東港信合
    社為不同之權利義務主體，自非本件處分之相對人。又信用
    合作社法第27條第1項及銀行法第62條第1項規定，係為保障
    存款人權益，並兼顧金融秩序之安定而設，金融機構監管接
    管辦法第11條第1項第3款及第14條第4款亦有銀行法第62條
    第3項為授權依據，經核前揭規範之目的，均在於維護公共
    利益，並無保護私人利益之意圖，自難認第三人之權利或法
    律上利益，因行政處分有無違反前開規定而受有損害甚明。
    至大法官釋字第488號解釋（原判決誤引為448號）意旨，係
    衡酌前揭銀行法、信用合作社法及金融機構監管接管辦法所
    定之各種措施，除影響銀行或信用合作社本身之法律上權益
    外，對信用合作社之社員、經營者及各該地方自治團體之金
    融機構，亦皆有經濟上及事實上之重大利害關係，惟前述法
    規僅就主管機關作成行政處分加以規定，未能對作成處分前
    ，如何情形須聽取股東、社員、經營者或利害關係人陳述之
    意見或徵詢地方自治團體相關機關（涉及各該地方自治團體
    經營之金融機構）之意見設置明文，要與憲法保障人民財產
    權之意旨未盡相符，故命主管機關應依該解釋儘速檢討修正
    。抗告人執前開解釋意旨，主張渠等就相對人依前揭銀行法
    、信用合作社法及金融機構監管接管辦法所為准由台灣銀行
    概括承受東港信合社之處分，亦有法律上之利害關係，顯有
    誤解。抗告人既非本件行政處分之相對人，且就該處分亦無
    法律上之利害關係，而提起訴願，自非法之所許，訴願決定
    以抗告人非利害關係人，決定不予受理，即無不合。抗告人
    復對之提起行政訴訟，顯非合法，應予駁回等由，資為判斷
    之論據。固非無見。
三、惟查信用合作社法第27條第1項及銀行法第62條第1項規定，
    其立法主旨固在於保障存款人權益，並兼顧金融秩序之安定
    ，然如主管機關依上開規定所為之處分，因而剝奪人民之權
    利或法律上之利益，尚難以該規定主旨係為維護金融秩序所
    設，而置人民權益完全不顧，故依前開規定所為之處分，如
    直接侵害人民之權益，仍應認該人民係屬法律上之利害關係
    人，而准許其提起行政爭訟，以資救濟。本件相對人認東港
    信合社涉及重大弊案，業務財務狀況顯著惡化，有損及存款
    人權益之虞，依信用合作社法第27條及第37條準用銀行法第
    62條暨金融機構監管接管辦法等有關規定，以88年9月15日
    台財融字88748624號函該合作社，停止該社員代表大會、理
    事及監事職權，指定中央存保公司為接管人。並於同日以台
    財融字第88748613號函同意自88年9月15日24時起由台灣銀
    行概括承受東港信合社並繼續營業。抗告人不服提起訴願時
    ，雖僅對相對人88年9月15日台財融字第88748613號同意台
    灣銀行概括承受該合作社函不服，惟查相對人係於同日先以
    台財融字88748624號函該合作社，停止該社員代表大會、理
    事及監事職權，指定中央存保公司為接管人，復接續於同日
    核定由台灣銀行概括承受該合作社營業，是以核定由台灣銀
    行概括承受該合作社營業函，係以停止該合作社社員代表大
    會、理事及監事職權，為其前提，已屬甚明。故抗告人於訴
    願程序及原審起訴主張：依司法院釋字第488號解釋，銀行
    法、信用合作社法及金融機構監管接管辦法所定之各種措施
    ，對銀行、信用合作社之股東（社員）、經營者及其他利害
    關係人，皆有重大影響云云，並於原審當庭主張：相對人核
    准台灣銀行概括承受該合作社，致抗告人社員、理監事資格
    及相關權益均喪失，其為利害關係人等語。依其上述主張，
    似非僅對台灣銀行接管該合作社之處分不服，其真意是否尚
    包括不服同日其社員、理監事資格被停權之處分，自有進一
    步究明之必要，訴願機關及原審均未能深入闡明，已嫌疏漏
    。從而抗告人所稱其社員、理監事資格及相關權益被剝奪亦
    為相對人所為原處分效力範圍，如為可採，揆諸首開說明，
    抗告人是否為法律上之利害關係人？以及是否得提起行政爭
    訟？因關係抗告人之訴訟權之保障問題，自應詳予審究。原
    裁定就抗告人上開主張並未詳予闡明推究，遽以相對人88年
    9月15日台財融字第88748613號函所依據之前揭法條規範目
    的，均在於維護公共利益，並無保護私人利益之意圖，認抗
    告人非本件處分之法律上利害關係人而駁回抗告人之訴，而
    就88年9月15日台財融字第88748624號所為處分未予審酌尚
    嫌速斷而有可議，抗告意旨據以指摘原裁定，求為廢棄，為
    有理由。又原裁定所引司法院大法官解釋案號有誤，應予糾
    正。應將原裁定廢棄，發回原法院另為適法之裁判。爰為裁
    定如主文。
中    華    民    國    94    年     6    月    16    日
                  第一庭審判長法  官　黃　綠　星
                              法  官  陳　秀　美
                              法  官　蔡　進　田
                              法  官　黃　璽　君
                              法  官　廖　宏　明
以  上  正  本  證  明  與  原  本  無  異
中    華    民    國    94    年    6    月    17     日
　　　　　　　　　　　　　　　書記官　彭　秀　玲
